最高法院刑事判決　　　　　　　　　 110年度台上字第4532號
上　訴　人　賴柏瑞


選任辯護人　黃仕翰律師
　　　　　　呂紹宏律師
　　　　　　黃昱維律師
上列上訴人因違反貪污治罪條例案件，不服臺灣高等法院中華民
國110年2月24日第二審判決（109 年度上訴字第1833號，起訴案
號：臺灣基隆地方檢察署107 年度偵字第2525、4614號），提起
上訴，本院判決如下：
    主  文
上訴駁回。
    理  由
一、按刑事訴訟法第377 條規定，上訴於第三審法院，非以判決
    違背法令為理由，不得為之。是提起第三審上訴，應以原判
    決違背法令為理由，係屬法定要件。如果上訴理由書狀並未
    依據卷內訴訟資料，具體指摘原判決不適用何種法則或如何
    適用不當，或所指摘原判決違法情事，顯與法律規定得為第
    三審上訴理由之違法情形，不相適合時，均應認其上訴為違
    背法律上之程式，予以駁回。
二、本件原審審理結果，認為上訴人賴柏瑞違背職務收受賄賂之
    犯行明確，因而撤銷第一審科刑之判決，改判適用貪污治罪
    條例第7 條規定，論處上訴人依據法令從事公務之調查職務
    之人員，對於違背職務之行為收受賄賂罪刑（處有期徒刑 6
    年，褫奪公權5 年）。從形式上觀察，並無判決違法情形存
    在。
三、上訴意旨略以：
  ㈠法務部廉政署調查員（本院按：即廉政官，下稱調查員）及
    檢察官於民國106 年11月24日詢問、訊問（以下分別稱警詢
    及偵訊）林琪珉時，林琪珉係新入監之第四級受刑人，每週
    僅能接見親屬1 次、30分鐘，檢察官卻允諾林琪珉之父親、
    女友於監所以外之處所會面，有「逾越職權，給予非符合法
    定程序之接見利益之不當利誘」情形。調查員並未詢問朱瑞
    駿，卻對林琪珉謊稱其所述與朱瑞駿不一致，而有「以不正
    詐術詢問」情形。調查員要求林琪珉違背自己之意思而陳述
    ；檢察官許諾林琪珉就所涉其他刑案可能不予偵查之不當利
    誘。以上違法情形致林琪珉於休息後，全然翻異，應無證據
    能力。原判決關於此部分之論斷違反監獄行刑法及行刑累進
    處遇條例規定，於採證法則有違，並重大悖離程序正義。又
    林琪珉於106 年11月24日警詢時之精神狀況攸關其陳述是否
    具證據能力，原判決拒絕調取林琪珉於監所之用藥紀錄，有
    調查職責未盡之違誤。
  ㈡上訴人始終主張本件係單純借款，為短期借貸，第一審亦為
    相同之認定；且林琪珉出借後至少5 次以上向上訴人催討，
    上訴人更已提出林琪珉之107年8 月13日警詢錄音譯文、106
    年11月17日還款之清償證明、還款照片、詹雯君手機微信畫
    面截圖等，以為印證。乃原判決未將上開譯文列為本件證據
    ，就以上有利上訴人之證據亦未敘明不採之理由，於刑事訴
    訟法第310條第2款之規定有違，並有不依證據認定事實、事
    實與理由矛盾之違法。
  ㈢上訴人於106 年3、4月間向林琪珉借款時，「江美月遭詐欺
    案」（下稱江美月案）根本尚未發生、分案（本院按：應指
    上訴人任職之新北市政府警察局瑞芳分局〈下稱瑞芳分局〉
    之分案），上訴人借款時無從知悉胡連生、邵麗雲、劉杰鑫
    涉案。亦即上訴人係於106年5月21日製作胡連生筆錄後始知
    悉邵麗雲可能涉犯其中，更直至同年8 月10日即新北市政府
    警察局汐止分局（下稱汐止分局）與瑞芳分局就江美月案協
    商由何機關主辦時，因汐止分局之黃志銘提供「小豬（本院
    按：即劉杰鑫之綽號）家住瑞芳，家裡賣豬肉」情資，才知
    劉杰鑫亦可能涉案；且上訴人之還款係於本案被偵辦之前。
    足見上訴人於前述借款時不可能有收賄意思，其具還款意思
    並有還款能力；林琪珉亦不可能意在行賄，若意在行賄，何
    以會多次向上訴人催討？原判決未予釐清，任意臆測，就上
    訴人之前述借款與借款後就江美月案之調查進展間，有如何
    之對價亦未論述，逕為不利上訴人之認定，有不依證據認定
    事實、採證違背經驗、論理法則、判決理由矛盾之違法，並
    違反無罪推定原則。
  ㈣依前所述，可知上訴人於106年5 月21日詢問胡連生及同年6
    月13日劉杰鑫因通緝自行到案時，因尚不知其等涉及江美月
    案，客觀上無從對2 人製作筆錄，自無違背職務情事。又依
    胡連生之第一審陳述，可知其不知「小豬」之姓名、聯絡方
    式等基本情資；且其於犯案之初，邵麗雲即叮囑若被抓不要
    亂講話；加以胡連生於106年5月21日警詢前施用海洛因，則
    其對於邵麗雲要求其不要供出詐欺集團其他成員一事，極可
    能有記憶上之混亂，而誤以為係上訴人之要求。因此，其偵
    訊筆錄所載：上訴人要求其不要說到「小豬」等語，應係檢
    、調對於胡連生之陳述有所誤會所致。原審片面摘取胡連生
    之證詞，對以上有利上訴人之證據未敘明不採之理由，有理
    由不備及證據上矛盾之違法。
  ㈤上訴人與林琪珉間於本件借款時均不知有江美月案，遑論知
    悉劉杰鑫涉案；而劉杰鑫與借款無關，並已坦承借款乙事係
    聽聞而來，其係因不甘被瑞芳分局抓二次，始挾怨報復，惡
    意提出本件檢舉，檢舉內容多為亂說等語。原判決未予釐清
    ，片面摘取劉杰鑫之陳述，並忽略上述有利上訴人之證據，
    有調查未盡及判決不備理由之違法；其割裂證據，單獨觀察
    評價，所為演繹、推論欠缺合理性，有悖論理法則。
  ㈥依原判決所援引林琪珉之107年8月13日警詢陳述（原判決第
    45頁），可知林琪珉有關上訴人對劉杰鑫之案件可能會給予
    方便之陳述，係基於臆測。且林琪珉之陳述多係「感覺」、
    「臆測」之詞，無從擔保其陳述之真實，原判決援為論據，
    於法有違。
四、惟查：
  ㈠原判決認林琪珉之106 年11月24日警詢陳述，合於刑事訴訟
    法第159條之2規定而得為證據，已敘明該等陳述與林琪珉於
    第一審之陳述如何不符，何以具有較可信之特別情況，且為
    證明犯罪存否所必要之理由（見原判決第5至8頁）。有關林
    琪珉之辯護人所主張：林琪珉受調查員及檢察官以「不正誘
    導及以詐術詢問、訊問」、「檢察官逾越其職權，給予非符
    合法定程序之接見利益之不當利誘」、「檢察官許諾非裁量
    權限內之量刑減讓利益之不當利誘」、「檢察官許諾就林琪
    珉涉犯之其他刑事案件不予偵查之不正利誘」等不正詢（訊
    ）問之影響，致錄影暫停30分鐘後供詞全然翻異等情。亦據
    第一審勘驗前述警詢錄音（影）光碟所得、負責訊問之調查
    員尤敬恆、劉柏佑及承辦檢察官之陳述，詳述何以並無施詐
    術詢問、未越權給予法定程序外之接見利益、許諾非裁量權
    限內之量刑減讓利益等不正詢問之理由（見原判決第23至31
    頁）。核其論斷、說明，與卷內證據資料並無不合。關於林
    琪珉106 年11月24日警詢時是否因服藥而影響其精神狀況部
    分，原審經2 度勘驗該次詢問之錄（影）音光碟後，以林琪
    珉應訊時之精神狀況良好，詢問人員未有質疑，且陳述清楚
    連續，可主動表達需求，甚且可在詢問人員問完前搶先回答
    ，並無精神狀況不佳情形，進而認上訴人之辯護人關於此部
    分調查之聲請，並非必要（見原判決第31至33頁），而無上
    訴意旨㈠所指違法情形，上訴人就原審採證之職權適法行使
    ，依憑己見，再為指摘，難認是合法之上訴第三審理由。
  ㈡原判決以上訴人係瑞芳分局之偵查佐，為有調查犯罪職務權
    限之公務員，前後2 次以借款為由向林琪珉索取、收受林琪
    珉所交付之新臺幣（下同）20萬元及15萬元賄款，並因而有
    不製作劉杰鑫等人筆錄等違反職務之犯行，已敘明其所憑之
    依據及憑以認定之心證理由。就上訴人及其辯護人所辯1.20
    萬及15萬元均係單純之借款，上訴人借款後才知邵麗雲、劉
    杰鑫涉犯江美月案，無從提供邵麗雲或劉杰鑫涉案之訊息予
    林琪珉；2.由林琪珉先後多次向上訴人催討欠款之事實，可
    印證係借款無誤；3.上訴人於接受調查員詢問前即已返還欠
    款，可見係基於返還借款之意思等節。亦均依卷內證據，詳
    予指駁、說明所辯不可採信之理由（見原判決第38至74頁）
    。上訴意旨就以上屬於原審採證認事職權，且已經原判決明
    白說明之事項，重為爭執，並非合法之上訴理由。
  ㈢查江美月案，花蓮縣警察局花蓮分局係於106年4月23日函送
    瑞芳分局辦理，後者於同年月28日收文，並於同年5月1日交
    由上訴人調查之事實，有「賴柏瑞106年4月至8 月承辦案件
    清冊」及106年5月1日之簽呈可查（見106年度發查字第35號
    卷第3、4頁，107年度偵字第4614號卷第126頁以下）。其次
    ，依前述簽呈及瑞芳分局之相關函文，可知胡連生係涉嫌之
    共犯之一，瑞芳分局且已於106年5月1 日即去函相關金融機
    構調取匯入帳戶之往來明細及提款監視畫面，並製發胡連生
    等共犯之通知書（見偵字第4614號卷第126 頁以下）；再對
    照被害人江美月係於106年4月17日報案之事實（見第一審卷
    ㈢第89頁以下警詢筆錄）。可見上訴人於106年4月28至5月1
    日間，即已知悉胡連生涉及江美月案，應先敘明。
  ㈣上訴人於107年4月18日初次接受警詢時表示第一次於106年4
    月間，以同事急用為由向林琪珉借款20萬元，約二、三週後
    ，再藉口投資餐廳向林琪珉借款15萬元（見106 年度他字第
    1417號卷第39頁）。此與林琪珉於106年11月7日警詢時所述
    ：上訴人於106 年4、5月間或透過周驛圳（本院按：依基隆
    市警察局106年2月20日之移送書，周驛圳、劉杰鑫、林琪珉
    等被列為共犯）或親自向其借款20萬元及15萬元，前後二次
    約隔2星期；同年月24日警詢時稱：15萬元係106年5 月間出
    借各等語（見他字第1417號卷第124頁、第126頁反面），並
    無明顯不同。上訴人其後改稱「借款」時間為106年3月間及
    4月初（見107年度偵字第2525號卷內第35、36頁107年7月 6
    日辯護意旨狀）。明顯有意將「借款」時序往前，與卷內證
    據不合，不可採信。
  ㈤關於「出借」之緣由，林琪珉稱：我想就是交個朋友，另外
    因為劉杰鑫是我小弟，想說把錢借給賴柏瑞（下稱上訴人）
    ，他可能會睜一隻眼閉一隻眼，不會處理劉杰鑫詐欺案；或
    稱：我是認為出借20萬元，他就欠我一個人情，以後劉杰鑫
    若涉案，希望上訴人可以辦輕一點；並稱：上訴人於106年4
    、5 月間跟我借35萬元「之前」，曾經在瑞芳分局附近當面
    跟我說，他最近有辦一個胡連生詐欺案件，邵麗雲、劉杰鑫
    有牽涉，因劉杰鑫是我的小弟，我就拜託上訴人只要偵辦到
    胡連生及邵麗雲就好了，劉杰鑫部分可否幫忙一下，上訴人
    回答說可以儘量壓下來，所以之後上訴人向我拿20萬元，我
    就是因為這個原因才給他，我當時也沒有打算跟上訴人要回
    來，15萬元部分也是我希望上訴人只辦到邵麗雲及胡連生就
    好等語（見他字第1417號卷第14、15頁、第124 頁反面）。
    又上訴人調查江美月案，雖於106年5月21日始對胡連生製作
    筆錄（上訴人於前述107年7月6 日辯護意旨狀自承同年月14
    日胡連生到案製作筆錄。但卷內未見此筆錄），依筆錄所載
    亦僅「小辣椒」邵麗雲涉案，未有與劉杰鑫相關之指述（見
    他字第1417號卷第133 頁以下）。然胡連生於警詢時稱：我
    指認上訴人出示之邵麗雲照片後，說還有一名叫「小豬」的
    詐騙成員，上訴人聽到後，就跟我說我們到後面抽根菸，抽
    菸期間上訴人告訴我不要繼續往上供出其他詐騙成員，叫我
    擔起來就好，因為這樣會變成集團犯罪，罪會比較重，並告
    訴我供到邵麗雲就好了，暗示我不要說太多，因為製作筆錄
    之前，上訴人帶我去抽菸時就已經暗示我不要提到除了邵麗
    雲以外的其他詐騙成員，而且詢問題目又是上訴人設計的，
    所以不會讓我有提到「小豬」這位成員的機會等語（見偵字
    第4614號卷第59至64頁）。上訴人雖否認上情，然細觀筆錄
    之記載，胡連生實僅稱「小辣椒」涉案，並未指明真實姓名
    為邵麗雲，但上訴人卻能立即提出邵麗雲之照片供胡連生指
    認。且經勘驗106年5月21日之警詢錄音結果，更可知上訴人
    詢問胡連生申請相關帳戶（本院按：即胡連生出借供詐欺集
    團使用之部分金融機構帳戶）之用途時，胡連生原稱：「申
    請喔，申請就是那………那個、那個劉言……要借的，要跟
    我…嗯」，卻遭上訴人打斷，並表示「誰？小辣椒喔？綽號
    小辣椒喔？小辣椒跟你借的？」等語；胡連生始回稱「對」
    （見偵字第2525號卷第60頁反面譯文）。直言之，胡連生實
    係在上訴人主動提示下始被動供出「小辣椒」。併同下列事
    證：1.邵麗雲、林琪珉及劉杰鑫均住居瑞芳區，胡連生亦設
    籍於瑞芳分局轄區內之新北市平溪區（見卷內其等筆錄之記
    載）；劉杰鑫家中所設豬肉攤且在瑞芳分局旁（見他字第14
    17號卷第76頁反面瑞芳分局小隊長黃亮碩之陳述）；2.邵麗
    雲、林琪珉、劉杰鑫及胡連生於105至106年間，因詐欺案經
    相關分局移送地方檢察署偵辦、起訴，邵麗雲、劉杰鑫且不
    止一次被移送，以上4 人彼此間更頗有共犯關係（見偵字第
    2525號卷第79至119頁之移送書、起訴書）；邵麗雲於106年
    2月19日及7月21日二度入監所；劉杰鑫於同年5月31 日因詐
    欺案被通緝；上訴人於106年2月15日查詢邵麗雲之「e 化報
    案（查捕逃犯）資料」，於同年3月24日查詢林琪珉之「e化
    報案（查捕逃犯）資料」及應受尿液採驗系統（見偵字第25
    25卷第120 頁完整矯正簡表、他字第1417號卷第89頁通緝案
    件移送書、偵字第4614號卷第124、125頁）；3.106年8月10
    日，上訴人偕同小隊長黃亮碩前往汐止分局就江美月案洽商
    時，汐止分局黃志銘提出邵麗雲供出「小豬」是共犯，住在
    瑞芳，家中賣豬肉情資後，上訴人即說出「小豬」真實姓名
    為劉杰鑫（見偵字第4614號卷第82頁、第一審卷㈡第351、3
    53、357頁，黃志銘之陳述）。可見上訴人於106年4月底、5
    月初開始調查江美月案之初，至106年5月21日詢問胡連生之
    前，對瑞芳分局轄內之可疑犯罪人口、彼此之關係及其等動
    態等，已有相當之了解及掌握，或未確定邵麗雲、劉杰鑫涉
    案，亦應有一定之懷疑。原判決綜合上開事證，本於合理之
    判斷，認為胡連生及林琪珉之指述可採（見原判決第73頁）
    ，而認上訴人向林琪珉2 度借款之前曾對林琪珉透露邵麗雲
    、劉杰鑫可能涉案，均非無據；上訴人所辯其於106年5月21
    日始因詢問胡連生而知悉邵麗雲涉案，更直至同年8 月10日
    才知劉杰鑫為共犯，在此之前其無從對邵、劉2 人調查等語
    ，亦與卷內事證不合。再者，上訴人係於106年4月28日至同
    年5月1日始接觸江美月案，原判決認上訴人係於同年4、5月
    間以借款為名向林琪珉索賄、收賄，並於「借款」前即向林
    琪珉透露案情乙節，時間上雖欠精確，然原判決已說明係因
    證人事後回想使然（見原判決第73頁），其認上訴人於向林
    琪珉透露案情後，藉口「借款」向林琪珉索賄、收賄，所為
    之認定，於時序上亦無上訴意旨所指不依證據認定事實、採
    證違法證據法則，證據上理由矛盾或理由不備，或有上訴意
    旨㈥所指之違法情形。
  ㈥上訴人雖主張本件係單純之借款，且已返還；林琪珉亦陳稱
    曾多次向上訴人催討等語。就此，原判決已敘明上訴人辯解
    不可採之理由，略以：卷內證據雖多使用「借款」一詞；但
    是證據呈現者，是一位債台高築之偵查員，挖東牆補西牆已
    經捉襟見肘，因而動念詐欺集團份子；以其偵辦之案件示恩
    在先，攏絡住林琪珉，而後逐步索賄；且林琪珉原無取回「
    借款」之意；其後之多次催討，係因其中之25萬元是林琪珉
    向其老板商借得；賄款之退還則非出於上訴人還債的意願，
    蓋上訴人早於106年8月已取得80萬元之銀行貸款，卻仍屢催
    不給，直至同年11月間，因劉杰鑫懷恨提出本件檢舉，迫於
    東窗事發，才急忙、輾轉退回，且違反常情地刻意製造還款
    憑據，屬假藉借款名義索賄之貪污常見手法等語（見原判決
    第74頁）。有關上訴人「借款」後，其於調查江美月案時，
    暗示胡連生不要供出劉杰鑫，以及諸多不調查、詢問邵麗雲
    、劉杰鑫等人之不作為行為，如何係違背職務，並與「借款
    」有相當之關連或對價關係，亦經原判決詳述其理由（見原
    判決第53至73頁）。至於上訴意旨㈡所指警詢錄音譯文及還
    款證明等證據，原判決雖未逐一指駁，因係採證其一當然捨
    棄其他之當然結果，於法律規定之判決不備理由之違法情形
    ，不相適合。依上說明，原判決並無上訴意旨㈡㈢所指之違
    法情形。
  ㈦上訴人於詢問胡連生時，曾示意不要供出劉杰鑫乙節，已經
    胡連生於106年11月23日之警詢及107年5 月17日偵訊時指述
    明確（見他字第1417號卷第131 頁反面，偵字第2525號卷第
    11頁反面）。亦即，胡連生於不同時間、不止一次，有相類
    之陳述。況胡連生就其於警詢、偵訊所述上開之情節於第一
    審接受詰問時雖多答稱：忘記了、不曉得、不知道等語，然
    亦已確認其於警詢、偵訊時曾有該等陳述（見原判決第34至
    36頁，第56、57頁），足見其避重就輕之陳述，難認係有利
    上訴人之證據，原判決未說明其取捨之理由，即與判決不備
    理由之違法情形不同。又原判決既已敘明該警詢陳述如何得
    為證據之理由，則原審經法定調查程序後，採為論斷之依據
    （見原判決第33至37頁、第54至57頁），亦不能指為違法，
    更無上訴意旨㈣所指片面摘取胡連生證詞或未敘明有利證據
    不採之違法情形。
  ㈧本案雖由劉杰鑫檢舉（見他字第1417號卷第121 頁以下警詢
    筆錄），然原判決僅援用劉杰鑫於第一審接受詰問時有關其
    於106年10月5日與黃亮碩間LINE對話之證述，並不包含警詢
    或偵訊中之陳述（見原判決第59頁）。且劉杰鑫固坦承係為
    挾怨報復而提出檢舉（見第一審卷㈣第46、47頁）。然對照
    劉杰鑫之檢舉筆錄，所述上訴人於106 年4、5月間向林琪珉
    借款，並承諾在案件上幫忙等情，與林琪珉或胡連生之陳述
    並無不合；原判決就林、胡2 人所述如何可以採信既已詳述
    其理由。足見劉杰鑫檢舉之動機為何已無礙於本案事實之認
    定，而不能認係有利上訴人之證據。原判決就此未敘明取捨
    之理由，即與法律規定判決不載理由之違法情形不同，而不
    能指為違法。上訴意旨㈤之指摘，自非合法之上訴理由。
五、綜上說明，上訴意旨所指各情，或係就原審採證認事之適法
    職權行使，且已經原判決明白說明之事項，依憑己見，重為
    爭執，或所指摘者與法律規定得為上訴第三審理由之違法情
    形不合，其餘上訴意旨則僅單純否認犯罪，並未依卷內證據
    具體指明原判決有如何之違法，均非合法之上訴第三審理由
    ，應予駁回。
據上論結，應依刑事訴訟法第395條前段，判決如主文。
中    華    民    國   110    年    10    月    21    日
                  刑事第四庭審判長法  官  林  立  華  
                                  法  官  謝  靜  恒  
                                  法  官  王  敏  慧  
                                  法  官  李  麗  珠  
                                  法  官  林  瑞  斌  
本件正本證明與原本無異
                                  書記官
中    華    民    國   110    年    10    月    25    日